【裁判字號】    98,交聲,99
【裁判日期】    980819
【裁判案由】    違反道路交通管理處罰條例聲明異議
【裁判全文】
臺灣臺東地方法院交通事件裁定         98年度交聲字第99號
原處分機關  交通部公路總局高雄區監理所臺東監理站
異  議  人
即受處分人  甲○○
上列異議人即受處分人因違反道路交通管理處罰條例事件，對於
交通部公路總局高雄區監理所臺東監理站中華民國98年7月10日
所為之處分（原處分案號：東監違裁字第裁81-T00000000號），
聲明異議，本院裁定如下：
    主  文
原處分關於罰鍰新臺幣肆萬玖仟伍佰元部分撤銷。
上開罰鍰撤銷部分，不罰。
其餘異議駁回。
    理  由
一、原處分意旨略以：本件異議人即受處分人（下稱異議人）甲
    ○○於民國98年6月26日下午4時許，在臺東縣海端鄉紅石部
    落之友人處飲用酒類，已呈無法安全駕駛動力交通工具之狀
    態，仍於飲酒後之同日下午4時30分許，駕駛車號X9-7275號
    自小客車在臺東縣內供公眾往來之道路上行駛，嗣於同日晚
    上10時28分許，行經臺東縣臺東市中華大橋南端處，為警欄
    檢對其做酒精測試，驗得其呼氣酒精濃度為0.75MG/L，遂由
    臺東縣警察局臺東分局南王派出所警員開立舉發違反道路交
    通管理事件通知單舉發，後由原處分機關於98年7月10日，
    依道路交通管理處罰條例第35條第1項第1款之規定，以東監
    違裁字第裁81-T00000000號裁決書裁處異議人鍰罰新臺幣（
    下同）49500元、吊扣駕駛執照12個月及施以道路交通安全
    講習等語。
二、異議意旨略以：異議人甲○○因飲酒後不能安全駕駛案件，
    業經臺灣臺東地方法院檢察署檢察官以98年度速偵字第150
    號為緩起訴處分，並命異議人向指定之公益團體、地方自治
    團體或社區提供120小時之義務勞務，基於一事不二罰之法
    理，爰請求撤銷上開處分等語。
三、按「汽車駕駛人，駕駛汽車經測試檢定有下列情形之一者，
    處15,000元以上60,000元以下罰鍰，並當場移置保管該汽車
    及吊扣其駕駛執照1年；因而肇事致人受傷者，並吊扣其駕
    駛執照2年；致人重傷或死亡者，吊銷其駕駛執照，並不得
    再考領：一、酒精濃度超過規定標準。」道路交通管理處罰
    條例第35條第1項定有明文。次按94年2月5日公布，95年2月
    5日施行之行政罰法第26條規定：「一行為同時觸犯刑事法
    律及違反行政法上義務規定者，依刑事法律處罰之。但其行
    為應處以其他種類行政罰或得沒入之物而未經法院宣告沒收
    者，亦得裁處之。前項行為如經不起訴處分或為無罪、免訴
    、不受理、不付審理之裁判確定者，得依違反行政法上義務
    規定裁處之。」此即所謂一事不二罰原則，探究其立法目的
    ，無非以一行為同時觸犯刑事法律及違反行政法上義務規定
    時，由於刑罰與行政罰同屬不法行為之制裁，而刑罰之懲罰
    作用較強，依刑事法律處罰即足資警惕，實無一事二罰再處
    行政罰之必要，且刑事法律處罰，由法院依法定程序為之，
    較符合正當法律程序，應予優先適用，但罰鍰以外之沒入或
    其他種類行政罰，因兼具維護公共秩序之作用，為達行政目
    的，行政機關仍得併予裁處。故汽車駕駛人酒後駕車時，如
    同時觸犯刑法第185條之3之公共危險罪者，道路交通主管機
    關除依上開行政罰法第26條第1項但書規定，處以其他種類
    行政罰外，關於行政罰鍰部分，即應依行政罰法第26條、道
    路交通管理處罰條例第10條等規定移送地方法院檢察署處理
    ，其後非有行政罰法第26條第2項所定不起訴等事由，不得
    裁處行為人罰鍰。而緩起訴處分，依刑事訴訟法第253條之1
    、第253條之2之規定，係採起訴猶豫制度，允許檢察官對於
    被告涉犯死刑、無期徒刑或最輕本刑3年以上有期徒刑以外
    之罪，得參酌刑法第57條所列事項及公共利益之維護，認為
    適當者，予以緩起訴處分，期間為1年以上3年以下，以觀察
    被告有無施以刑罰之必要。倘被告於緩起訴期間內故意更犯
    有期徒刑以上刑之罪，經檢察官提起公訴，或於緩起訴前，
    因故意犯他罪，而在緩起訴期間內受有期徒刑以上刑之宣告
    ，或違背第253條之2第1項各款之應遵守或履行事項者，檢
    察官得依職權或聲請撤銷緩起訴處分，並依法繼續偵查或追
    訴，同法第253條之3第1項定有明文；復依同法第260條規定
    ，緩起訴期間屆滿，未經撤銷者，緩起訴處分即與不起訴處
    分確定具有同一效力。準此，在緩起訴處分確定前及緩起訴
    期間內，刑事訴追程序仍未終局確定，最終是否會被檢察官
    提起公訴猶懸而未決，尚未具實質確定力，此時如行政機關
    逕為裁決，將使行為人同時遭受行政處罰及刑事訴追之危險
    ，顯與行政罰法第26條之立法意旨相違，是故違反行政法上
    義務之行為業經緩起訴處分之情形下，於緩起訴處分尚未實
    質確定前，亦即行為人尚未最終確定免於刑事訴追或處罰前
    ，行政機關尚不得逕為與刑罰相類之行政裁罰；惟若緩起訴
    處分因緩起訴猶豫期間屆滿未經撤銷而已經實質確定時，依
    前揭刑事訴訟法第260條之意旨，行為人始最終確定免於刑
    事追訴或處罰，應視同不起訴處分，則行政機關即有行政罰
    法第26條第2項所列不屬一事二罰之情形，自得對違反行政
    法上義務之行為人為行政裁罰，而不受同條第1項前段之拘
    束。
四、經查：
（一）異議人甲○○於98年6月26日下午4時許，在臺東縣海端鄉
      紅石部落之友人處飲用酒類，已呈無法安全駕駛動力交通
      工具之狀態，仍於飲酒後之同日下午4時30分許，駕駛車
      號X9-7275號自小客車在臺東縣內供公眾往來之道路上行
      駛，嗣於同日晚上10時28分許，行經臺東縣臺東市中華大
      橋南端處，為警欄檢對其做酒精測試，驗得其呼氣酒精濃
      度為0.75MG/L，遂由臺東縣警察局臺東分局南王派出所警
      員開立東警交字第T00000000號舉發違反道路交通管理事
      件通知單當場舉發，後由原處分機關於98年7月10日，依
      道路交通管理處罰條例第35條第1項第1款、第24條第1項
      第2款（裁決書漏引之）及違反道路交通管理事件統一裁
      罰基準表規定，以東監違字第裁81-T00000000號裁決書逕
      行裁處異議人罰鍰49500元，吊扣駕駛執照12個月，並施
      以道路交通安全講習等情，有上開舉發通知單、裁決書及
      送達證書、酒精測定紀錄表各1紙在卷可稽，並經本院依
      職權向臺灣臺東地方法院檢察署調閱該署98年度速偵字第
      150號案件全卷查核無訛，復為異議人所不爭執，是此部
      分之事實，自堪認定為真實。
（二）異議人因上開時、地之同一飲酒後不能安全駕駛之行為，
      業經臺灣臺東地方法院檢察署檢察官於98年6月29日以98
      年度速偵字第150號緩起訴處分書為緩起訴處分，緩起訴
      期間為1年，異議人應自緩起訴處分確定日後8個月內，向
      指定之公益團體、地方自治團體或社區提供120小時之義
      務勞務，有緩起訴處分書1份在卷可參。而上開緩起訴處
      分嗣經臺灣高等法院花蓮分院檢察署於98年7月20日，以
      98年度上職議字第397號駁回職權再議而確定，亦有卷附
      前開駁回再議處分書1份可按。據此，本件異議人所受上
      開緩起訴處分之期間為98年7月20日至99年7月19日，其履
      行120小時義務勞務之期間則為98年7月20日至99年3月19
      日，並有臺灣臺東地方法院檢察署檢察官執行緩起訴處分
      命令通知書1紙供卷可考。查本件原處分機關所為之裁決
      處分時間為98年7月10日，已如前述，因此，原處分機關
      作成前揭裁決處分時，上開緩起訴尚未確定，其緩起訴期
      間亦尚未起算，該緩起訴處分並無實質確定力（迄至本件
      裁定時，亦同）。從而，依上開說明，為免行政機關於緩
      起訴確定前或期滿未撤銷前即予裁處行政處罰，使行為人
      因同一行為蒙受行政處罰及刑事處罰，而致行政機關陷於
      抵觸行政罰法第26條揭示之「一事不二罰」原則之疑虞及
      窘境，原處分機關自不得於緩起訴實質確定前，即逕依道
      路交通管理處罰條例第35條第1項第1款規定裁處罰鍰處分
      ，是本件原處分關於罰鍰部分，異議人之異議為有理由，
      應予撤銷，本院並就此部分諭知異議人不罰。至原處分機
      關吊扣異議人駕駛執照12個月，並施以道路交通安全講習
      之行政罰部分，均係預防將來有再度違規之危險而為之管
      制罰，此有別於前開針對已發生之違規事實所科處罰鍰之
      行政秩序罰，自屬行政罰法第26條第1項但書所稱之「其
      他種類行政罰」，而異議人既有飲酒駕車，經測試檢定酒
      精濃度超過標準之情已如上述，其違規事實足信為真實，
      是就其違反該行政法上義務之事實，原處分機關固不得就
      同一違規事實，於緩起訴處分確定前裁處罰鍰，然仍可依
      法科處罰鍰以外之行政罰，而無陷於抵觸行政罰法第26條
      揭示之「一事不二罰」原則之疑虞。執此，原處分機關對
      異議人所裁處吊扣其駕駛執照12個月，並施以道路交通安
      全講習之部分，於法核無不當，異議人此部分之異議均無
      理由，應予以駁回。
四、據上論斷，應依道路交通管理處罰條例第87條第2項、第89
    條，道路交通案件處理辦法第19條、第20條前段，裁定如主
    文。
中    華    民    國    98    年    8    月    19    日
                   交通法庭    法  官  盧亨龍
以上正本證明與原本無異。
如不服本裁定，應於裁定送達後5日內向本院提出抗告狀（須附
繕本）。
「切勿逕送上級法院」
                               書記官  姚佳華
中    華    民    國    98    年    8     月    20    日


司法院資訊處製作；財團法人民間司法改革基金會備份。
